臺灣高等法院民事判決　九十年度上字第一○○四號
　　　上　訴　人　甲○○
　　　　　　　　　丁○○
　　　　　　　　　乙○○
　　　　　　　　　丙○○
　　　被上訴人　　世華聯合商業銀行股份有限公司
　　　法定代理人　汪國華
　　　訴訟代理人　張文進
右當事人間清償借款事件，上訴人對於中華民國九十年八月二十四日臺灣臺北地方法
院九十年度訴字第九○○號第一審判決提起上訴，本院判決如左：
    主      文
上訴駁回。
第二審訴訟費用由上訴人連帶負擔。
    事      實
甲、上訴人方面：
  一、聲明：
    (一)原判決關於上訴人甲○○、丁○○、乙○○、丙○○部分均廢棄。
    (二)右廢棄部分，被上訴人在第一審之訴及假執行之聲請均駁回。
    (三)第一、二審訴訟費用均由被上訴人負擔。
    (四)如受不利之判決，願供擔保請准宣告免為假執行。
  二、陳述：除與原判決記載相同者，茲引用之外，補陳：
    (一)被上訴人與主債務人銳和企業有限公司（下簡稱銳和公司）間就八十五年七月
      間之延期清償已達成意思表示合致：
      1.八十五年五、六月間主債務人銳和公司向被上訴人申請延期清償後，被上訴
        人於同年六月十九日簽辦同意在報請中小企業信用保證基金（下稱信保基金
        ）列管原則下，接受銳和公司之協議清償條件，嗣八十五年六月二十七日被
        上訴人函請信保基金同意銳和公司擬協議延後清償之事，信保基金並於同年
        七月八日以（八五）業管一字第六○六七五四號函表示：同意備查，則主債
        務人銳和公司之延期清償於此時即已成就，被上訴人也已同意，而在上證三
        號之擬辦欄上記載：二請陳課長與銳和企業簽妥變更協議及收取攤還票及逾
        期保證手續費。．．．已通知該公司儘速辦妥協議事宜等語。
      2.被上訴人已依信保基金之指示，辦理銳和公司分期償還手續之同時，並代收
        至分期攤還完畢日止之保證手續費，並於八十五年九月二十日填送『移送信
        用保證通知書』予信保基金，載明：「每一個月平均攤還本金一○○、○○
        ○元，第一次攤還日期八十五年八月二日，八十五年十一月三十日最後一次
　　　　攤還本金三、六○○、○○○元，………茲依　貴我雙方『委託契約』及換
　　　　文約定，將上開事項通知貴基金，經查填報事項屬實，且本筆授信對象、內
　　　　容及處理方　式均與約定相符。本件為經貴基金同意之協議清償條件」等語
　　　　，足見被上訴人已同意銳和公司延期清償事宜。
      3.又被上訴人已收取主債務人銳和公司分期清償之支票並兌領，有被上訴人板
        橋分行九十年十一月二十六日（九十）世板橋字第一三號函文在卷可稽，被
        上訴人亦自承主債務人銳和公司繳息至八十五年十一月十九日，尚欠本金三
        百二十五萬零六百三十九元，顯見主債務人銳和公司已履行延期分期攤還條
        件。
      4.證人張騰龍之證詞及中小企業信用保證基金移送信用保證通知單，亦可證明
        被上訴人在八十五年七月間同意銳和公司延期清償。
    (二)本件債務已由訴外人張騰龍一人承擔，此有八十六年七月三十日分期清償協議
      書可稽，故上訴人之被繼承人周連城無須再負本件之連帶保證責任。
    (三)八十五年七月間被上訴人同意主債務人銳和公司之延期清償，既未經上訴人之
      被繼承人周連城同意，依民法第七百五十七條規定，則上訴人就延期清償部分
      自無須繼承此連帶保證人責任。
  三、證據：除援用原審所提證據外，補提：
    (一)被上訴人內部簽辦文件；
    (二)被上訴人八十五年六月二十七日世板字第六七號函；
    (三)財團法人中小企業信用保證基金八十五年七月八日（八五）業管一字第六○六
      七五四號函；
    (四)協議分期清償承諾書；
    (五)放款還本繳款通知單八紙；
    (六)八十六年七月三十日分期清償協議書一件；
    (七)中小企業信用保證基金移送信用保證通知單一紙等為證；
    並聲請向被上訴人板橋分行函調銳和企業有限公司所設立之甲存第000000
    00000號帳戶於八十四年、八十五年、八十六年間之往來明細表，及該帳戶
    內ＣＮ0000000、0000000、0000000、00000000
    張面額均為壹拾萬元之支票，並詢問該四張係由何人提示之事宜；暨聲請訊問證
    人張騰龍。
乙、被上訴人方面：
  一、聲明：
    (一)上訴駁回。
    (二)第二審訴訟費用由上訴人負擔。
  二、陳述：除與原判決記載相同者，茲引用之外，補陳：
    (一)完整之協議清償程序係包括以下步驟：(1)被上訴人總行之同意及信保基金之同
      意；(2)依協議內容交付信保手續費款項、攤還期票及協議分期清償承諾書；(3)
      審核完備無誤後完成協議手續。本件債務之主債務人銳和公司雖交付信保手續
      費款項及攤還期票予被上訴人，惟其無法完成協議分期清償承諾書之簽定，且
      原連帶保證人周連城當時已過世，故被上訴人並未同意銳和公司之八十五年七
      月間延期清償申請。
    (二)依「中小企業融資信用保證作業手冊不代位清償準則」規定：「銀行若未依催
      收作業措施催收，致影響授信收回者，信保基金全案解除保證責任」，可知：
      被上訴人於八十五年六月十九日表示同意在報請基金列管之原則下接受銳和企
      業公司之協議清償條件，並於八十五年六月二十七日函請信保基金同意後辦理
      ，乃協議清償程序之一，被上訴人於上證三號擬辦欄中記載之簽辦事項，為辦
      妥協議清償程序之步驟要點，係完成協議清償程序要件之一部，與是否完成協
      議清償斷無必然之關係，故本件並無上訴人所稱已完成協議清償程序。
    (三)上訴人雖稱：被上訴人如不同意延期清償，豈有將向銳和公司收取之保證手續
      費繳付信保基金，且嗣後亦未請信保基金退回手續費等節。然依「中小企業融
      資信用保證作業手冊」第六十六頁記載：「以其他催討方式收回者，則請於收
      取利息時一併計收，或於還清逾期款時補收。逾期保證手續費計收至全數收回
      之日或本基金交付代位清償備償款之日止」等語，可知：銳和公司繳交之信保
      基金之手續費必須算至銳和公司完全清償被上訴人之債務，或是信保基金交付
      代位清償備償款之日止，而銳和公司迄今仍尚未完全還清欠款，信保基金亦未
      交付代位清償之備償款，因此信保基金手續費自無退還之理。至於訴外人張騰
      龍於八十六年七月三十日出具之協議書，係其以連帶保證人之身分出具，並非
      由其承擔本件債務，故原來之其他連帶保證人仍應負連帶清償責任甚明。
  三、證據：除援用原審所提證據外，補提：
    (一)中小企業融資信用保證作業手冊不代位清償準則內文；
    (二)世華聯合商業銀行業務處理手冊催收業務篇附錄內文；
    (三)中小企業融資信用保證作業手冊一份等為證；
    並聲請訊問證人陳錫棟、申瑤華等人。
    理      由
甲、程序方面
  一、按連帶債務人中之一人受確定判決，而其判決非基於該債務人之關係者，為他
      債務人之利益亦生效力，民法第二百七十五條規定甚明，依此規定反面解釋，
      若被告基於個人關係而上訴者，則此上訴對於其他連帶債務人不生效力。
  二、查被上訴人於原審起訴時，列銳和公司、翟錫林、張允德、張騰龍及上訴人四
      人等共計八人為共同被告，請求連帶給付三百二十五萬零六百三十九元及如原
      判決附表所示之利息、違約金，經原審判決上開被告八人應連帶如數給付後，
      僅有上訴人四人基於渠等之被繼承人周連城並未同意本件債務有延期分期清償
      之情事，即基於個人關係提出抗辯，則依前開說明，上訴人提起上訴之效力自
      不及於其他共同訴訟人，合先敘明。
乙、實體方面
  一、被上訴人起訴主張：原審另一被告銳和公司於八十三年七月二十日邀同原審其
      餘被告翟錫林、張允德、張騰龍及上訴人之被繼承人周連城等人為連帶保證人
      ，並簽立本票二紙向伊借用二筆款項四百萬元及一百萬元，約定按年息百分之
      九．八五計算利息，借款期限一年，按月平均攤還本息，如未依約履行，喪失
      期限利益，視為全部到期，且除按上開利率計息外，逾期清償在六個月以內者
      ，另按上開利率之一成，超過六個月者，按上開利率之二成計付違約金。詎上
      開二筆借款於八十四年七月二十日到期，銳和公司其後僅繳納至八十五年十一
      月十九日止之利息，迄今尚積欠本金三百二十五萬零六百三十九元，銳和公司
      及上開連帶保證人應負連帶清償責任。而周連城於八十五年二月十一日去世，
      上訴人為周連城之繼承人，應繼承此筆債務，爰基於繼承及連帶保證之法律規
      定，請求判令主債務人銳和公司及連帶保證人翟錫林、張允德、張騰龍及上訴
      人連帶給付伊三百二十五萬零六百三十九元，及原判決附表所示之利息、違約
      金等情（原審准許被上訴人之全部請求，僅上訴人四人以個人抗辯事由提起上
      訴）。
      上訴人則以：系爭借款到期後，被上訴人於八十五年七月間已與主債務人銳和
　　　公司達成延期分期清償之意思表示合致，當時連帶保證人之一周連城業已去世
　　　，並未同意延期分期清償，則依民法第七百五十五條規定，周連城不必負連帶
　　　保證責任，渠等亦毋庸負連帶清償責任等語，資為抗辯。
  二、經查銳和公司於八十三年七月二十日邀同原審其餘被告翟錫林、張允德、張騰
      龍及上訴人之被繼承人周連城為連帶保證人簽立「保證書」，約定上開連帶保
      證人就銳和公司對被上訴人所負現在及將來所負之借款、票據、保證、損害賠
      償等及其他一切債務以四百萬元、一百萬元為限額，與主債務人銳和公司負連
      帶給付之責，嗣銳和公司向被上訴人借用二筆款項四百萬元及一百萬元（共計
      五百萬元），與被上訴人約定按年息百分之九．八五計算利息，借款期限一年
      ，按月平均攤還本息，如未依約履行，即喪失期限利益，視為全部到期，除仍
      按上開利率計息外，逾期清償在六個月以內者，按上開利率之一成，超過六個
      月者，按上開利率之二成計付違約金，上開借款於八十四年七月二十日屆期，
      銳和公司就上開二筆款項其後除繳納至八十五年十一月十九日之利息，迄今尚
      積欠本金二百六十萬零五百十二元、六十五萬零一百二十七元（共計三百二十
　　　五萬零六百三十九元）及如原判決附表所示之利息、違約金。又連帶保證人之
　　　一周連城已於八十五年二月十一日去世，上訴人四人為其繼承人，且均未辦理
　　　拋棄繼承及限定繼承等情，業據被上訴人提出本票、約定書、借款帳務資料、
　　　基本放款利率調整資料、保證書、還款明細資料（世華聯合商業銀行存款明細
　　　分戶帳及放款帳務副檔資料）、上訴人之戶籍謄本等件為證（原審卷第九至二
　　　五、六一、六一─一、九一至九四頁），並有原審法院家事法庭函覆可稽（原
　　　審卷第五八頁），上訴人於本審表明對於周連城為本件債務之連帶保證人一節
　　　不再爭執，應堪信為真實。
  三、上訴人主張；本件二筆借款屆清償期後，被上訴人於八十五年七月間與主債務
      人銳和公司達成延期分期清償之意思表示合致，該時連帶保證人周連城業已去
      世，則依民法第七百五十五條規定，周連城毋庸就延期分期清償之債務負連帶
      保證人責任，渠等亦不必負連帶清償之責云云，此為被上訴人所否認。經查：
    (一)本件債務屆至八十四年七月二十日清償期後，主債務人銳和公司曾於八十四年
      十月二十日再邀同連帶保證人翟錫林、張騰龍、張允德及周連城等人簽立「協
      議清償計畫承諾書」，向被上訴人第一次申請延期分期清償，業經被上訴人同
      意在案等情，有被上訴人提出之協議清償計畫承諾書一紙附卷可按（原審卷第
      九五頁）。
    (二)次查銳和公司嗣於八十五年二月至五月共計償還本金四十萬元，惟無法依前開
      「協議清償計畫承諾書」所載於八十五年七月二十日清償本金四百萬元，遂又
      於八十五年五、六月間再向被上訴人申請第二次延期分期清償，因本件債務前
      已申請財團法人中小企業信用保證基金（下簡稱信保基金）之信用保證融資，
      被上訴人因而先函詢該基金是否同意變更分期攤還辦法，經該基金函覆同意備
      查後，被上訴人通知銳和公司辦理相關手續後始知原連帶保證人之一周連城已
      去世，被上訴人認已影響本件債務之授信品質，不符合被上訴人業據處理手冊
      催收業務篇附錄第九條第二項規定，因而未同意銳和公司之第二次申請延期清
      償等情，業據被上訴人提出內部簽呈及寄發予信保基金之函件、信保基金之函
      覆、被上訴人處理手冊催收業務篇附錄等件在卷可參（本院卷第三四至三八、
      五五頁），並經證人即被上訴人之承辦人員申瑤華證述：「：：：上了簽呈以
      後，世華銀行發函給信保基金，信保基金函覆表示同意以後，我才請主債務人
      以及所有的連帶保證人來對保，一直有少一位連帶保證人來簽名，我一直通知
      張騰龍先生要請那一位連帶保證人來簽名，是過了二、三個月之後，才知道那
      位連帶保證人已經過世」、「我在第一次協議清償時即有告知必須主債務人及
      所有連帶保證人之同意」，證人陳錫棟證陳：「如果信保基金准了，我們會通
      知主債務人以及連帶保證人來簽名簽章：：：他們把協議書拿給我們後，後來
      才發現少一個連帶保證人：：：我應該是會有告知張先生（指張騰龍）說如果
      少一個連帶保證人就沒有辦法辦理延後清償的協議，而且對方也應該都知道」
      等語綦詳（本院卷第八六至八七、九十頁）。
    (三)上訴人雖以：信保基金函覆被上訴人同意備查時，應認被上訴人已同意銳和公
　　　司之延期分期清償之申請，因被上訴人之簽呈擬辦欄上記載：「二請陳課長與
　　　銳和企業簽妥變更協議及收取攤還票及逾期保證手續費」、「已通知該公司儘
　　　速辦妥協議事宜」等語，且被上訴人已依信保基金指示，代收銳和公司至分期
　　　攤還完畢日止之保證手續費等事項可明；另被上訴人已收取銳和公司分期清償
　　　之支票並依期兌領，迄今並未退還，甚且被上訴人亦承認主債務人銳和公司繳
　　　息至八十五年十一月十九日，尚欠本金三百二十五萬零六百三十九元，益見主
　　　債務人銳和公司已依第二次延期清償之協議履行等節置辯。惟查：
      1.參酌本件借款之主債務人銳和公司於八十四年間已向被上訴人申請過第一次
        延期分期清償之事宜，該次銳和公司於八十四年十月二十日提出之「協議清
        償計畫承諾書」上有主債務人銳和公司及原來全部連帶保證人之簽名，核與
        證人即被上訴人之承辦人員申瑤華及陳錫棟前述：「在第一次協議清償時即
        有告知必須主債務人及所有連帶保證人之同意」、「如果少一個連帶保證人
        就沒有辦法辦理延後清償的協議」之證詞相符，且參諸被上訴人之業務處理
        手冊催收業務篇附錄第九條第二項後段規定：「為防止保證人藉以主張免責
        ，並應徵得保證人同意」（本院卷第五五頁）等事項，足認：對於銳和公司
        之延期分期清償申請，被上訴人係以主債務人及原來之連帶保證人均同意（
        即授信擔保條件均相同）為停止條件，若條件不成就，則延期分期清償之協
        議即不成立，此乃基於債務之授信品質予以考量，核與現今銀行實務及社會
        常情相符。雖被上訴人於信保基金函覆同意備查時，於擬辦欄上即記載通知
        銳和公司儘速辦妥協議事宜，惟本件延期分期清償之停止條件既未成就，而
        此條件亦為銳和公司所知悉，則縱被上訴人通知銳和公司辦理手續，亦無法
　　　　使不具備之停止條件成就，自難認被上訴人業已同意銳和公司延期分期清償
　　　　之申請。
      2.又證人即向被上訴人申辦延期分期清償事宜之銳和公司人員張騰龍雖到庭證
        稱：「當時我有告知世華銀行周連城已經過世，並有提出訃文」云云（本院
        卷第五九頁），惟未能說明將訃文交付予被上訴人之何承辦人員；且依「中
        小企業融資信用保證作業手冊」第二九頁之七(二)規定：「除連帶保證人之更
        換或減少，應依上述六之(二)之２之約定辦理外，其餘專案授信保證條件之變
        更，授信單位應先函經本基金同意後始得辦理」（本院證物外放），可知：
        本件借款之延期分期清償有授信保證條件之變更情形時，被上訴人欲向信保
　　　　基金詢問時，依其與信保基金之上開約定亦必說明始得辦理，若被上訴人事
　　　　先知悉連帶保證人之周連城去世之情，焉有於函詢信保基金時隻字未提、致
　　　　將來喪失信保基金理賠之理？故證人張騰龍所述，顯非可採。
      3.又被上訴人於八十五年間確有受領銳和公司繳交之信保基金手續費，業據證
        人張騰龍證述在卷（本院卷第六十頁），並為被上訴人所不爭執，足堪採信
        。上訴人因而遽以認定被上訴人同意銳和公司之延期分期清償申請云云，惟
        依「中小企業融資信用保證作業手冊」第六六頁(五)後段規定：「以其他催討
        方式收回者，則請於收取利息時一併計收，或於還清逾期款時補。逾期保證
        手續費計收至全數收回之日或本基金交付代位清償備償款之日止」，足見：
        本件借款於被上訴人同意第一次延期分期之清償日八十五年七月二十日屆至
        ，嗣後被上訴人以其他方式催討，此時仍須向銳和公司收取逾期之保證手續
        費，且須計收至債務全數收回之日（或信保基金交付代位清償備償款之日）
        止，而銳和公司就本件借款迄今尚積欠本金三百二十五萬零六百三十九元，
        則銳和公司尚欠繳信保基金之保證手續費，自無上訴人所指應予退還之理。
      4.再查被上訴人未同意銳和公司之第二次延期分期清償之申請，惟被上訴人仍
        將銳和公司所交付之面額均為十萬元、票載發票日分別為八十五年七月三十
        一日、八月三十一日、九月三十日、十一月一日之支票四紙予以兌領，供償
        還本件借款之情，此有世華銀行板橋分行九十年十一月二十六日（九十）世
        板橋字第一三六號函覆及支票、放款還本繳款通知單多紙在卷可稽（本院卷
        第六五、七二至七五頁）。上訴人以此即指：銳和公司實際上已履行第二次
        延期分期清償之攤還條件，是被上訴人與銳和公司達成第二次延期分期清償
        之意思表示合致等語，惟查銳和公司無法提供原來之連帶保證人全部作為擔
        保，故被上訴人同意延期分期清償之停止條件並未成就，該兩造間之延期分
        期清償協議無足成立，已如上述，而銳和公司向被上訴人借用之二筆款項早
        已屆清償期，參酌民法第三百十五條之規定，銳和公司得隨時清償積欠被上
        訴人之款項，故尚難以銳和公司清償上開四十萬元即遽以推定被上訴人同意
        銳和公司之第二次延期分期清償申請。
    (四)上訴人另主張：本件借款之另一連帶保證人張騰龍業已承擔本件債務，故渠等
      之被繼承人周連城毋庸再負連帶保證人責任一節，有被上訴人不爭執之協議書
      在卷可參（本院卷第一０七頁）。惟觀之該協議書記載：「立協議書人張騰龍
      保證銳和企業有限公司前於民國八十三年七月二十日向貴行借款：：：」、「
      立協議書人同意如有任何一期未依約還本或付息，即喪失分期清償權利，全部
      債務即視同到期並立即清償，貴行即可依原約據、本票、本分期清償協議書之
      約定或已取得之執行名義追償全部借款本息及違約金」等語，足見：此份協議
      書表明被上訴人與本件借款之連帶保證人之一張騰龍間達成分期清償之意思表
　　　示，惟張騰龍若有一期未依約清償時，全部債務即視為到期，且被上訴人前已
　　　基於本票取得對於銳和公司、翟錫林、張允德、張騰龍及周連城等人之執行名
　　　義，因無財產可供執行，已經臺灣士林地方法院發給債權憑證，亦有臺灣士林
　　　地方法院債權憑證一份可按（原審卷第九六頁），則被上訴人得依原來之借據
　　　、本票或已取得之執行名義追償本件借款本息及違約金，益徵張騰龍仍與原來
　　　之債務人負清償之責，並無任何由張騰龍承擔本件債務、其他債務人免清償責
　　　任之意思。
  四、綜上所述，被上訴人係以銳和公司及原來之全部連帶保證人同意為承諾銳和公
　　　司第二次延期分期清償之停止條件，則銳和公司於八十五年五、六月間向被上
　　　訴人為第二次延期分期清償之申請，因原來之連帶保證人之一周連城去世，無
　　　法提供相同之授信擔保條件，停止條件既未成就，是被上訴人與銳和公司間第
　　　二次延期分期清償之協議並未達於意思表示合致，上訴人所辯各節，均非可採
　　　，故依繼承之法則，上訴人須繼承被繼承人周連城之連帶保證債務。從而，被
　　　上訴人請求上訴人與原審其餘被告即銳和公司、翟錫林、張允德、張騰龍等人
      連帶給付三百二十五萬零六百三十九元及如附表所示之利息、違約金，為有理
　　　由，應予准許。原審判命上訴人如數連帶給付並依聲請定准、免假執行之擔保
　　　金額，於法並無不合。上訴意旨指摘原判決不當，求予廢棄改判，為無理由，
　　　應予駁回。
丙、據上論結：本件上訴為無理由，依民事訴訟法第四百四十九條第一項、第八十五
    條第二項，判決如主文。
中　　　華　　　民　　　國　　九十一　　年　　　二　　　月　　二  十　　日
                                    民事第四庭
　　　　　　　　　　　　　　　　　　　　審判長法　官　李　瓊　蔭
　　　　　　　　　　　　　　　　　　　　　　　法　官　張　　　蘭
　　　　　　　　　　　　　　　　              法　官　林　金　吾
右正本係照原本作成。
如不服本判決，應於收受送達後二十日內向本院提出上訴書狀，其未表明上訴理由者
，應於提出上訴後二十日內向本院補提理由書狀（均須按他造當事人之人數附繕本）
上訴時應提出委任律師或具有律師資格之人之委任狀；委任有律師資格者，另應附具
律師及格證書及釋明委任人與受任人有民事訴訟法第四百六十六條之一第一項但書或
第二項（詳附註）所定關係之釋明文書影本。
中　　　華　　　民　　　國　　九十一　　年　　　二　　　月　　二  十　　日
　　　　　　　　　　　　　　　　　　　　　　　書記官　張　淑　芳
附註：
民事訴訟法第四百六十六條之一（第一項、第二項）：
對於第二審判決上訴，上訴人應委任律師為訴訟代理人。但上訴人或其法定代理人具
有律師資格者，不在此限。
上訴人之配偶、三親等內之血親、二親等內之姻親，或上訴人為法人、中央或地方機
關時，其所屬專任人員具有律師資格並經法院認為適當者，亦得為第三審訴訟代理人
。
